【裁判字號】    95,訴,1464
【裁判日期】    971024
【裁判案由】    偽造文書等
【裁判全文】
臺灣高雄地方法院刑事判決              95年度訴字第1464號
公  訴  人  臺灣高雄地方法院檢察署檢察官
被      告  辛○○原名薛貴寶.
上列被告因偽造文書等案件，經檢察官提起公訴（94年度偵續字
第149 號），本院判決如下：
    主  文
辛○○犯業務侵占罪，處有期徒刑捌月，減為有期徒刑肆月，如
易科罰金，以銀元參佰元即新臺幣玖佰元折算壹日；又連續犯行
使偽造私文書罪，處有期徒刑壹年，減為有期徒刑陸月，如易科
罰金，以銀元參佰元即新臺幣玖佰元折算壹日，如附表編號1 至
3 、6 、7 所示要保書上要保人簽名欄及被保險人簽名欄之偽造
「丙○○○」、「戊○○」、「乙○○」之署押，均沒收。應執
行有期徒刑捌月，如易科罰金，以銀元參佰元即新臺幣玖佰元折
算壹日。如附表編號1 至3 、6 、7 所示要保書上要保人簽名欄
及被保險人簽名欄之偽造「丙○○○」、「戊○○」、「乙○○
」之署押，均沒收。
其餘被訴背信、行使偽造私文書及偽造署押部分（即代購基金部
分）無罪。
    事  實
一、辛○○（原名薛貴寶）於民國85年至92年間，任職於國泰人
    壽保險股份有限公司（下稱國泰保險公司），擔任展業高北
    通訊處襄理，負責業務拓展、收費服務、各種保險金給付申
    請及款項轉交、利息之收取及償還款解繳公司等職務，為從
    事業務之人：
  (一)詎其意圖為自己不法之所有，於88年5 月29日（起訴書誤載
    為26日），在高雄市○○區○○路174 巷15號其國泰保險公
    司客戶丁○○住處，收受丁○○之妻丙○○○交付用以清償
    國泰保險公司房屋貸款之發票日為88年5 月26日、發票人為
    華僑商業銀行高雄分行、票號BE0000000 號、面額新台幣（
    下同）60萬元之支票1 紙（起訴書誤載為臺灣銀行本票），
    未將之繳回公司，而以變易持有為所有之意思予以侵占入己
    ，並挪用以清償其家人之債務。嗣於92年3 月2 日，國泰保
    險公司經理莊明山及課長李麗娥通知丁○○房貸尚欠49萬
    8149 元 未繳清，丁○○驚覺有異，乃向辛○○查詢，始得
    知上情。
  (二)另基於行使偽造私文書之概括犯意，於88年至91年間，未經
    其國泰保險公司客戶丙○○○、乙○○、戊○○等人同意，
    連續冒用丙○○○、林永褔、戊○○等之名義，於附表編號
    1 至3 、6 、7 所示時間，在不詳地點偽簽如附表編號1至3
    、6 、7 所示保單之要保書上要保人、被保險人簽名欄之「
    丙○○○」、「戊○○」、「乙○○」簽名，偽造渠等投保
    國泰保險公司如附表編號1 至3 、6 、7 所示之人壽保險保
    單共5 件（偽造之日期、署押及保單號碼均詳如附表編號1
    至3 、6 、7 所示），旋將上開保單交予國泰人壽承辦人員
    辦理保險手續，行使該偽造之私文書，足生損害於丙○○○
    、乙○○、戊○○及國泰人壽公司對人壽保險管理之正確性
    。
二、案經丁○○、丙○○○、乙○○、戊○○訴由高雄市政府警
    察局苓雅分局報請臺灣高雄地方法院檢察署檢察官偵查起訴
    。
    理  由
壹、證據能力方面：
一、按被告以外之人（包括證人、鑑定人、告訴人、被害人及共
    同被告等）於審判外之陳述雖不符刑事訴訟法第159 條之1
    至之4 等4 條之規定，而經當事人於審判程序同意作為證據
    ，法院審酌該言詞陳述或書面陳述作成時之情況，認為適當
    者，亦得為證據；當事人、代理人或辯護人於法院調查證據
    時，知有刑事訴訟法第159 條第1 項不得為證據之情形，而
    未於言詞辯論終結前聲明異議者，視為有前項之同意，同法
    第159 條之5 定有明文。本件證人莊明山屬被告以外之人，
    其於檢察事務官調查中之證述，於本院審判時，檢察官、被
    告均未聲明異議（本院卷第436 頁），本院審酌該證據作成
    時並無不當取供之情況，認為適當，得為證據，合先敘明。
貳、實體方面：
一、有罪部分：
  (一)訊據被告辛○○固不否認有於88年5 月29日，在高雄市○○
    區○○路174 巷15號國泰保險公司客戶丁○○住處，收受告
    訴人丁○○之妻即告訴人丙○○○交付用以清償國泰保險公
    司房屋貸款之發票人為華僑商業銀行高雄分行、票號BE0000
    000 號、面額60萬元之支票1 紙（起訴書誤載為臺灣銀行本
    票），及在附表編號1 至3 、6 、7 所示之保險單要保書上
    之要保人、被保險人簽名欄係伊代為簽名等情，惟矢口否認
    有何業務侵占、行使偽造私文書、偽造署押之犯行，辯稱：
    上開支票係告訴人丙○○○當面借給伊，以還伊兄之債務，
    伊嗣後已以現金將貸款繳清，又附表編號1 至3 、6 、7 所
    示之人身保險保單係告訴人丙○○○要投保的，要保書是伊
    填寫好內容拿給告訴人丙○○○看，簽名部分是經告訴人丙○○○同意由伊在林家代簽，告訴人丙○○○均在場，保險
    契約成立當時均要繳交第1 期保險費，繳費方式均是告訴人
    丙○○○以支票或信用卡繳交，繳費通知單均是寄到告訴人
    丙○○○家，且每次告訴人丙○○○均有繳清，公司亦會給
    告訴人丙○○○收據證明云云。經查：
  1.關於業務侵占部分：
  (1)被告辛○○（原名薛貴寶）於85年至92年間任職於國泰保險
    公司，自88年11月1 日起擔任國泰保險公司展業高北通訊處
    襄理，負責業務拓展、收費服務、各種保險金給付申請及款
    項轉交、利息之收取及償還款解繳公司等職務，為從事業務
    之人之事實，業據被告供承在卷（本院卷第98、446 頁），
    並有國泰保險公司任免調遷薪津紀錄影本1 紙（本院卷第26
    1 頁）在卷為憑。
  (2)被告於88年5 月29日，在高雄市○○區○○路174 巷15號其
    國泰保險公司客戶即告訴人丁○○住處，收受丁○○之妻告
    訴人丙○○○交付用以清償國泰保險公司房屋貸款之發票人
    為華僑商業銀行高雄分行、票號BE0000000 號、面額60萬元
    之支票1 紙，未將之繳回國泰保險公司，而將該款項挪用以
    清償其家人之債務，並於事後代償房屋貸款等情，業據被告
    於警詢及偵查中供承在卷（警卷第1 頁反面、偵一卷第10、
    132 頁），核與證人丁○○於警詢時證述：伊於88年5 月29
    日交付上開支票與被告以償還房貸，被告未上繳國泰保險公
    司，伊於92年3 月2 日經國泰保險公司經理告知房貸仍有49
    萬8149元未繳，始知遭被告盜用，被告於事後委託他人繳清
    房貸等語（警卷第3 頁反面），及證人即國泰保險公司課長
    李麗娥於警詢時證述：伊於事後查詢客戶房貸情形並與丁○○聯繫，始知被告有先行盜用60萬元，但於事後被告有全部
    還清等語（警卷第6 頁反面）大致相符，並有被告出具之切
    結書1 紙（偵二卷第26 3頁）、發票日為88年5 月26日、發
    票人為華僑商業銀行高雄分行、票號BE0000000 號、面額60
    萬元之支票正、反面影本1 份及國泰保險公司擔保放款利息
    及本金攤還明細聯、擔保放款利息收據、房屋擔保貸款繳息
    紀錄各1 份（警卷第11、18至20頁）在卷為憑，此部分事實
    堪以認定。
  (3)被告雖於本院辯稱：告訴人丙○○○將上開60萬元支票交付
    給伊時，伊有當場向她借，她有答應而未指定受款人為國泰
    保險公司云云，惟查，被告於警詢時及偵查中均已坦承侵占
    上開60萬元支票之情事（警卷第1 頁反面、偵一卷第10 頁
    ），且證人即告訴人丙○○○於本院證稱：伊不知道支票被
    被告挪用，一開始是要查保單的事情，後來才發現連之前的
    60萬元支票亦未入帳等語（本院卷第328 至329 頁），已證
    述其不知被告挪用該支票之事實，佐以被告於本院供承：92
    年3 月21日之錄音譯文中，當天伊有跟丙○○○說60萬元支
    票被偷走等語（本院卷第440 頁，錄音譯文見偵一卷第61頁
    螢光筆所畫內容），足認被告上開辯詞應屬事後卸責之詞，
    不足採信。
  2.關於行使偽造私文書部分：
  (1)附表編號1 至3 、6 、7 所示保單之要保書，其中要保人簽
    名欄及被保險人簽名欄均係被告偽簽之事實，業據被告於本
    院供稱：30份要保書中之簽名，其中14份是伊在公司簽的等
    語（偵三卷第8 頁），於本院供承：案發後伊與莊明山至告
    訴人家中時伊確實有承認14件是伊偽簽要保人及被保險人；
    92年3 月27日伊在告訴人家中有講保單上要、被保險人是伊
    簽的，當天伊有跟告訴人丙○○○下跪道歉，請他們不要跟
    公司講等語（本院卷第436 、440 頁，錄音譯文見偵一卷第
    53、頁螢光筆所畫內容），核與證人即案發當時國泰保險公
    司稽核人員甲○○於本院證稱：代簽名部分被告有承認等語
    （本院卷第411 頁），證人即國泰保險公司展業高北通訊處
    經理莊明山於檢查事務官詢問時證稱：被告有向伊坦承14件
    要保書是她偽簽等語（偵一卷第121 頁），及證人即告訴人
    丙○○○、戊○○、乙○○均於本院證述上開保單之要保書
    上要保人、被保險人欄均非伊等簽名等語（本院卷第330 、
    341 、344 頁）相符，並有附表編號1 至3 、6 、7 所示保
    單之要保書5 份在卷為憑（偵一卷第21 3至214 、240 至24
    1 、223 至224 、189 至190頁），此部分事實亦堪認定。
  (2)被告雖辯稱：簽名部分係伊代簽，但丙○○○都在場，附表
    編號7 所示乙○○之保單，亦有經過丙○○○同意云云，然
    證人即告訴人丙○○○、戊○○、乙○○均於本院證述其等
    未授權被告簽名等語（本院卷第329 、343 頁），且證人即
    曾經在國泰保險公司任職之庚○○於本院證述：要保書有2
    簽名欄即要保人、被保險人欄，若要保人在場都是由要保人
    自己親自簽名，因為業務員沒有必要承擔這種責任等語（本
    院卷第429 頁），衡情簽名所需時間不多，依被告所述其代
    簽名時，告訴人丙○○○均有在場，似無讓被告代簽之理，
    且被告亦無理由承擔告訴人丙○○○嗣後可能反悔而爭執保
    險契約效力之風險，被告所辯係受告訴人丙○○○同意云云
    ，實難採信。又被告雖辯稱：新保單成立時收的第1 期保費
    ，都是單獨收取，不會和其他保單之保費一起收取，而且告
    訴人丙○○○是公司會計，她自己應該會核對，如果有問題
    ，當時她就要反應云云（本院卷第415 頁），惟查，由卷內
    之保費繳費明細觀之（本院卷第104 頁），上開5 張保單之
    繳費方式均為年繳，且告訴人丙○○○為繳交保費所開立之
    支票，多是同時繳交多張保單之保費（如：繳費明細表序號
    23即附表編號2 所示保單，第1 、2 、3 期實繳保費均為51
    03元，但丙○○○開立之支票票據金額為86640 元、196287
    元、227963元；又序號28即附表編號6 所示保單，第1 、2
    期實繳保費均為17657 元，丙○○○開立之支票票據金額均
    為38975 元，見本院卷第104 頁），又依證人丙○○○於偵
    查中證稱：伊1 年要繳300 多萬元保費等語，而上開5 張保
    單之保費僅12萬4621元（83 079＋5103＋16910 ＋17657 ＋
    1872＝124621，見繳費明細表，本院卷第104 頁）佔總保費
    比例輕微，則告訴人於繳交保費當時，未發現偽造保單一事
    ，亦與常理無違，被告上開所辯，自無足採。
  3.從而，被告所辯均不足採，本案事證明確，被告上開犯行堪
    以認定，應依法論科。
  (二)查被告行為後，94年2 月2 日公布修正之刑法部分條文，業
    於95年7 月1 日施行，修正後即現行刑法第2 條第1 項規定
    ：「行為後法律有變更者，適用行為時之法律，但行為後之
    法律有利於行為人者，適用最有利於行為人之法律。」上開
    規定係規範行為後法律變更所生新舊法律比較適用之準據法
    ，本身尚無比較新舊法之問題，應一律適用裁判時即修正後
    刑法第2 條規定以決定適用之刑罰法律，合先敘明。而有關
    新舊法之比較，應就罪刑有關之共犯、連續犯、牽連犯加重
    等暨其他法定加減原因（如身分加減）與加減例等一切情形
    ，綜其全部罪刑之結果而為比較（最高法院95年度第8 次刑
    事庭會議決議參照）。經查：
  1.被告行為後新法業已刪除連續犯之規定，依舊法得成立連續
    犯之各該行為，於新法施行後因刪除連續犯之規定，應予分
    論併罰，雖非犯罪構成要件之變更，但顯已影響行為人刑罰
    之法律效果，自屬法律有變更，比較新、舊法結果，修正後
    之規定並未較有利於被告，是依刑法第2 條第1 項之規定，
    應適用行為時之法律，即應適用修正前刑法第56條連續犯之
    規定。
  2.刑法第336 條第2 項業務侵占罪，主刑為6 月以上5 年以下
    有期徒刑，得併科銀元3 千元以下罰金。本件被告犯罪時之
    刑法就罰金刑之規定，依修正前刑法第33條第5 款規定，罰
    金刑應處銀元1 元以上，並應依修正前罰金罰鍰提高標準條
    例第1 條規定，就其原定數額得提高為2 倍至10倍，但法律
    已依一定比率規定罰金或罰鍰之數額或倍數者，依其規定。
    惟修正後刑法第33條第5 款則規定：「罰金：新臺幣1 千元
    以上，以百元計算之」，而95年6 月14日修正公布之刑法施
    行法第1 條之1 第2 項規定：「94年1 月7 日刑法修正時，
    刑法分則編未修正之條文定有罰金者，自94年1 月7 日刑法
    修正施行後，就其所定數額提高為30倍，但72年6 月26日至
    94年1 月7 日新增或修正之條文，就其所定數額提高為3倍
    」，經比較修正前後之罰金刑輕重，該罰金刑之最低刑度於
    修法後已有加重，故以95年7 月1 日修正公布施行前之規定
    較有利於被告，應依刑法第2 條第1 項前段規定，適用行為
    時之法律，亦即適用修正前之刑法規定科刑。
  3.按修正前刑法第41條第1 項前段規定：「犯最重本刑為5 年
    以下有期徒刑以下之刑之罪，而受6 個月以下有期徒刑或拘
    役之宣告，因身體、教育、職業、家庭之關係或其他正當事
    由，執行顯有困難者，得以1 元以上3 元以下折算1 日，易
    科罰金。」，又易科罰金折算標準，依修正前罰金罰鍰提高
    標準條例第2 條前段規定（現已刪除），就其原定數額提高
    為1 百倍折算1 日，即以銀元3 百元（即新臺幣9 百元）折
    算為1 日。惟現行刑法第41條第1 項前段則規定：「犯最重
    本刑為5 年以下有期徒刑以下之刑之罪，而受6 個月以下有
    期徒刑或拘役之宣告者，得以新臺幣1 千元、2 千元或3 千
    元折算1 日，易科罰金。」，比較修正前後之易科罰金折算
    標準，以修正前刑法之規定，較有利於被告。
  4.修正前刑法第51條第5 款規定：「數罪併罰，分別宣告其罪
    之刑，依左列各款定其應執行者：五、宣告多數有期徒刑者
    ，於各刑中之最長期以上，各刑合併之刑期以下，定其刑期
    。但不得逾20年」，修正後刑法第51條第5 款規定：「數罪
    併罰，分別宣告其罪之刑，依下列各款定其應執行者：五、
    宣告多數有期徒刑者，於各刑中之最長期以上，各刑合併之
    刑期以下，定其刑期。但不得逾30年」，比較修正前後之上
    開規定，以95年7 月1 日修正施行前之規定，較有利於受刑
    人。
  5.綜上，依法律變更比較適用所應遵守之「罪刑綜合比較原則
    」及「擇用整體性原則」，本件經綜合比較新、舊法之適用
    結果，被告所為偽造私文書行為若適用修正後之刑法予以數
    罪併罰，當較不利於被告，依新修正刑法第2 條第1 項前段
    之規定，自應整體適用修正前刑法之有關規定。
  (三)核被告所為係犯刑法第336 條第2 項業務侵占罪、第216 條
    、第210 條行使偽造私文書罪。被告偽造「丙○○○」、「
    戊○○」、「乙○○」署押之行為，為偽造私文書之部分行
    為，不另論罪；被告偽造私文書後復持以行使，其偽造之低
    度行為被高度之行使行為吸收，僅論以高度之行使偽造私文
    書罪。被告先後多次行使偽造私文書之行為，時間緊接、方
    法相同，所犯係構成要件相同之罪名，顯係基於概括犯意反
    覆為之，應依修正前刑法連續犯之規定，論以1 罪，並加重
    其刑。被告所犯業務侵占罪與行使偽造私文書2 罪，犯意各
    別，行為互殊，應予分論併罰。爰審酌被告為國泰保險公司
    業務員，竟憑藉保戶對其信賴關係，侵占告訴人交付之房貸
    款項，並多次偽造要保書以虛增其業務量，對告訴人丁○○
    、丙○○○、戊○○、乙○○及國泰保險公司造成之損害，
    其犯後否認犯行，飾詞卸責等一切情狀，分別量處如主文所
    示之刑。再本件被告犯罪均在96年4 月24日以前，依中華民
    國九十六年罪犯減刑條例第2 條第1 項第3 款之規定，均應
    減其宣告刑2 分之1 ，爰同條例第7 條規定減刑如主文所示
    ，依同條例第9 條、第10條規定，併諭知易科罰金折算之標
    準及定其應執行刑，以資懲儆。如附表編號1 至3 、6 、7
    所示保單上要保人簽名欄及被保險人簽名欄之偽造「丙○○○」、「戊○○」、「乙○○」之署押，應依刑法第219 條
    之規定併予宣告沒收。
二、不另為無罪諭知部分：
  (一)公訴意旨另以：被告辛○○基於偽造及行使偽造私文書之概
    括犯意，於90年11月12日，未經其國泰保險公司客戶丙○○○同意，冒用丙○○○之名義，連續偽造其投保國泰保險公
    司如附表編號4 、5 所示之人壽保險保單共2 件，旋將上開
    保單交予國泰人壽承辦人員辦理保險手續，行使該偽造之私
    文書，足生損害於丙○○○及國泰人壽公司對人壽保險管理
    之正確性。因認被告此部分涉犯刑法第216 條、第210 條行
    使偽造私文書罪及同法第217條第1項偽造署押罪嫌云云。
  (二)按犯罪事實應依證據認定之，無證據不得認定犯罪事實；又
    不能證明被告犯罪者，應諭知無罪之判決，刑事訟訴法第15
    4 條第2 項、第301 條第1 項分別定有明文。次按刑事訴訟
    法上所謂定犯罪事實之證據，係指足以認定被告確有犯罪行
    為之積極證據而言，該項證據自須適合於被告犯罪事實之認
    定，始得作為斷罪之資料，而認定不利於被告之事實，須依
    積極證據，苟積極證據不足為不利於被告事實之認定時，即
    應為有利於被告之認定，更不必有何有利之證據（參照最高
    法院29年上字第3105號、30年上字第816 號判例）。
  (三)公訴人認被告涉犯上開行使偽造私文書、偽造署押犯行，無
    非係以被告之供述、92年3 月9 日錄影錄音內容暨臺灣高雄
    地方法院檢察署94年9 月25日勘驗報告、財政部保險司92年
    9 月8 日談話內容暨臺灣高雄地方法院檢察署94年9 月25日
    及10月9 日勘驗筆錄、國泰保險公司92年5 月27日註銷保單
    之信函及國泰保險公司人身保險要保書2 份等，為其主要論
    據。
  (四)被告對於附表編號4 、5 所示之人身保險要保書之簽名係其
    所為之事實，固不爭執，惟堅決否認有何偽造私文書及偽造
    署押犯行，辯稱：其代簽上開保單是經由告訴人丙○○○同
    意等語。經查：
  1.附表編號4 、5 所示保險契約要保書之簽名部分，為被告代
    簽之事實，業據被告供承在卷（本院卷第21頁），並有如附
    表編號4 、5 所示要保書各1 份在卷為憑（偵一卷第257 至
    258、168 至169頁、本院卷第215至218、219至222頁）。
  2.附表編號4 、5 所示之保單係以信用卡繳交保費之事實，有
    告訴人丙○○○簽具之信用卡繳交保險費付款授權書影本1
    份在卷（偵一卷第81頁），證人即告訴人丙○○○固於本院
    證稱其未在信用卡授權書上簽名云云（本院卷第331 頁），
    惟查，該信用卡繳交保險費付款授權書上授權人及要保人欄
    之「丙○○○」之簽名，經憲兵司令部刑事鑑識中心鑑定結
    果，認為與告訴人丙○○○之簽名字跡間之書寫個性、慣性
    及特徵均相符，有該中心96年4 月24日安鑑字第0960000583
    號鑑定書檢附之鑑驗報告1 份在卷為憑（本院卷第297 頁反
    面至第310 頁，此部分之鑑定結論見第299 頁反面、第302
    頁），足認附表編號4 、5 所示保單號碼0000000000、
    0000000000保險契約之「國泰人壽保險股份有限公司信用卡
    繳交保險費付款授權書」（偵一卷第81頁）為告訴人丙○○○親自簽名，該付款授權書上已載明保單號碼告訴人丙○○○，應認告訴人丙○○○於簽名時即知悉該2保 單。再者，
    由告訴人丙○○○提出之國泰銀行信用卡消費往來明細表（
    入帳期間：2002/11/18至2002/12/15），載明：「國泰人壽
    保險費791XXX8617、入帳日期2002/11/19、台幣金額44,406
    ；國泰人壽保險費791XXX8625、入帳日期20 02/11/19 、台
    幣金額88,813」（警卷第181 頁），已記載保單號碼中之前
    3 碼及末4 碼，且係寄送至告訴人丙○○○位於高雄市○○
    區○○路174 巷15號之住處，告訴人丙○○○不能諉為不知
    。則告訴人丙○○○既未向國泰銀行提出異議，而繳付該2
    筆信用卡消費金額，可知告訴人丙○○○對該2 筆保費之繳
    納並無爭執。是以，被告所辯其係經由告訴人丙○○○同意
    而於要保書上代簽「丙○○○」之簽名等語，應屬可採。則
    被告既受告訴人丙○○○之授權而於附表編號4 、5 所示之
    要保書上簽名，非屬無權制作，此部分行為即與偽造私文書
    或偽造署押有間。
  (五)從而，因檢察官所為舉證，不足以證明被告有公訴意旨所指
    此部分犯行，本院復查無其他積極證據足認被告有檢察官所
    指之上開犯行，此等部分均屬不能證明，本應為無罪之諭知
    ，然起訴意旨認此部分如成立犯罪，因與前揭論證屬實之行
    使偽造私文書罪部分，有裁判上一罪之連續犯關係，爰不另
    為無罪之諭知，附此敘明。
三、無罪部分：
  (一)公訴意旨另以：被告辛○○於91年5 月間，受告訴人丙○○○委託，代為購買國泰保險公司基金，並收受告訴人丙○○○所交付之5 萬元現金。竟意圖為自己不法之利益，偽造以
    告訴人戊○○為被保險人之要保書（保單編號000000000 ）
    及丙○○○匯通銀行信用卡卡號0000000000000000號信用卡
    保費付款授權書後，將上開現金侵占入己，致生損害於告訴
    人丙○○○、戊○○。因認被告此部分涉犯刑法第216 條、
    第210 條行使偽造私文書、第217 條第1 項偽造署押及第34
    2 條第1 項背信罪嫌云云。
  (二)按犯罪事實應依證據認定之，無證據不得認定犯罪事實；又
    不能證明被告犯罪者，應諭知無罪之判決，刑事訟訴法第15
    4 條第2 項、第301 條第1 項分別定有明文。告訴人之告訴
    ，係以使被告受刑事訴追為目的，是其陳述是否與事實相符
    ，仍應調查其他證據以資審認（最高法院52年度台上字第13
    00號判例意旨參照）。刑事訴訟法上所謂定犯罪事實之證據
    ，係指足以認定被告確有犯罪行為之積極證據而言，該項證
    據自須適合於被告犯罪事實之認定，始得作為斷罪之資料，
    而認定不利於被告之事實，須依積極證據，苟積極證據不足
    為不利於被告事實之認定時，即應為有利於被告之認定，更
    不必有何有利之證據（參照最高法院29年上字第3105號、30
    年上字第816 號判例）。又刑法第210 條之偽造文書，以無
    制作權之人冒用他人名義而制作該文書為要件之一，如果行
    為人基於他人之授權委託，即不能謂無制作權，自不成立該
    條之罪（最高法院47年台上字第226號判例意旨參照）。
  (三)公訴人認被告涉犯上開行使偽造私文書、偽造署押及背信犯
    行，無非係以被告辛○○之92年2 月27日談話錄音帶譯文、
    告訴人丙○○○以匯通銀行卡號00000000000000000 信用卡
    繳交0000000000號保單之證明等，為其主要論據。
  (四)被告固不否認於91年5 月間，有受告訴人丙○○○委託，代
    為購買國泰保險公司基金型保單，並收受告訴人丙○○○交
    付之5 萬元現金之事實，惟堅決否認涉有行使偽造私文書及
    背信犯行，辯稱：起初告訴人丙○○○拿5 萬元給伊是要購
    買基金型的保險，後來在保險契約製作期間，因為基金下跌
    ，伊建議告訴人丙○○○買傳統型保單，伊經告訴人丙○○○同意，在10天契撤期間解除該基金型保單，改投保20年期
    年金保險，新保單第1 期保險費是6 萬3 千多元，即以之前
    的5 萬元加上告訴人丙○○○再給伊1 萬2 千元，尾數算是
    退佣伊未向她拿，伊就拿去幫她代繳第1 期的保險費等語。
    經查：
  1.告訴人丙○○○於91年5 月間為購買國泰保險公司基金型保
    單，而交付現金5 萬元予被告，被告即於91年6 月26日以告
    訴人「李素娥」為要保人、告訴人戊○○為被保險人，投保
    國泰保險公司「國泰創世紀變額萬能壽險」（保單號碼：00
    00000000、甲型、險別種類：創世紀便額萬能壽險，第1次
    繳費5 萬元、繳費方式為定期定額月繳），嗣又於契撤期間
    內撤銷契約，改於91年7 月19日以告訴人戊○○為被保險人
    、告訴人丙○○○為要保人，投保國泰保險公司人身保險（
    保單號碼：0000000000、險別種類：312 還本終身險、繳費
    年期：20年限繳、保險費63200 元），上開2 份要保書之要
    保人及被保險人欄係由被告代簽，非由要保人丙○○○、被
    保險人戊○○親自簽名之事實，業據被告於本院供述在卷（
    本院卷第21、82、436 頁），核與證人即告訴人丙○○○於
    本院證稱：91年5 月間伊有交付現金5 萬元給被告買基金，
    保單不是伊簽名等語（本院卷第330 頁），及證人即告訴人
    戊○○於本院證稱：該人身保險要保書非伊親自簽名等語（
    本院卷第343 頁），及證人即國泰保險公司稽核人員甲○○
    於本院證述：保單號碼0000000000號保單上非被保險人親自
    簽名，被告有承認代簽名等語（本院卷第411 頁），情節大
    致相符，並有國泰保險公司「國泰創世紀變額萬能壽險甲型
    」（保單號碼：0000000000）、國泰保險公司人身保險（保
    單號碼：0000000000）要保書、保單簽收回條及「保戶丁○○家族件權益主張與審核意見表」影本各1 份在卷為憑（偵
    一卷第124 、125 、229 、至231 頁，本院卷第131 至134
    、180 至182 頁、263 頁），此部分堪以認定。證人即告訴
    人丙○○○固於本院證稱：伊要購買的是單純的基金，不是
    要買投資型保單云云（本院卷第337 頁），惟國泰保險公司
    為保險業非證券業，其出售之商品必為保險商品，縱其投資
    標的為基金，仍須透過投資型保單形式包裝販售，而不能販
    售單純之基金，告訴人丙○○○上開證述，應有誤會。
  2.其次，上開國泰保險公司人身保險0000000000號保單係以信
    用卡繳交保費之事實，有告訴人丙○○○於91年7 月19日以
    前簽具之信用卡繳交保險費付款授權書影本1 份在卷（偵一
    卷第80頁），證人即告訴人丙○○○固於本院證稱其未在信
    用卡授權書上簽名云云（本院卷第331 頁），惟查，該授權
    書上記載有告訴人丙○○○之信用卡卡號，證人丙○○○於
    本院證稱：被告不知道伊之信用卡卡號，伊也不知道被告如
    何知道伊之信用卡卡號等語（本院卷第336 頁），則被告既
    不知告訴人丙○○○之信用卡卡號，則該授權書上之號碼應
    係告訴人丙○○○所填寫，且該授權書上之授權人簽名，依
    肉眼辨識，該授權書上「丙○○○」之字體與前揭保單號碼
    0000000000、0000000000之信用卡繳交保險費付款授權書字
    型相似（詳見偵一卷第80、81頁），堪認該授權書之授權人
    係由告訴人丙○○○簽名無訛。是以，被告辯稱信用卡授權
    書是告訴人丙○○○親自簽名等語（本院卷第434 頁），應
    屬可採。證人丙○○○固嗣後於本院改證稱：公司寄信用卡
    來時，被告剛好至伊家，在伊家幫伊開卡，被告開卡完就把
    信用卡歸還給伊，但伊有看到被告的手心有寫數字云云（本
    院卷第433 頁），惟此與其前揭證述被告不知其信用卡卡號
    等語不一致，且被告既係當告訴人丙○○○面前幫其打電話
    開卡，被告有無當場抄寫告訴人丙○○○之信用卡卡號，告
    訴人丙○○○自應知悉，其竟未當場反應，亦與常情不符，
    則證人丙○○○嗣後改證稱有見到被告手心有寫數字云云，
    尚難採為不利於被告之認定。
  3.又上開保單號碼0000000000之保險契約，於91年6 月26日撤
    回，國泰保險公司有於91年8 月2 日退費5 萬元之事實，業
    據被告供承在卷（本院卷第447 頁），並有證人甲○○製作
    之國泰保險公司專案稽核報告影本1 份及一次保費退費領回
    單影本1 紙附卷為憑（本院卷第250 頁反面至第251 頁、偵
    一卷第85頁）。而保單號碼0000000000號保險契約之保險費
    63200 元，實繳保費62195 元，係以告訴人丙○○○之匯通
    銀行（嗣後改制為國泰銀行）發卡、卡號：00000000000000
    00號信用卡，於91年7 月19日繳納之事實，有信用卡繳交保
    險費付款授權書（保單號碼：0000000000 ） 、「丁○○等
    四人否認投保十四件保險契約（但已退費）繳交保險費明細
    」、國泰銀行信用卡消費往來明細影本各1 紙在卷為憑（偵
    一卷第80頁、偵三卷第173 頁、本院卷第103 頁），而證人
    即告訴人丙○○○於本院證稱：被告有幫伊繳過用伊名字的
    信用卡，是伊剛好要去繳費，被告剛好就來了等語（本院卷
    第433 頁），已證述被告有幫告訴人丙○○○繳交信用卡卡
    費之事實，佐以卷附告訴人丙○○○入帳期間2002/07/16至
    2002/08/15之國泰銀行信用卡消費往來明細表固記載「尊戶
    信用卡帳款將於繳款截止日（即2002/08/29），自帳號國泰
    銀行0179*********** 自動扣繳NT＄62,195元」、「消費日
    期2002/07/29、國泰人壽契約部保費、入帳日期2002/07/29
    、TWD 、62,195」（警卷第178 頁），惟參照告訴人丙○○○入帳期間2002/08/16至2002/09/15之國泰銀行信用卡消費
    往來明細表記載「入帳日期2002/09/06、台幣金額69,263-
    」、「上期溢繳金額台幣金額7,068-」（警卷第179 頁），
    可知該筆6,2195元保費係於91年9 月6 日以現金付款，非於
    91年8 月29日繳款截止日由帳戶自動扣繳，故有溢繳金額產
    生。再者，告訴人於本院證稱：伊所有之保單費用都是用現
    金、支票，沒有使用信用卡繳費等語（本院卷第336 頁），
    惟由卷附告訴人提出之匯通銀行90年10月16日至90年11月15
    日之信用卡消費往來明細表，其消費項目即有2 筆「國泰人
    壽- 審查部壽險」44,406元、88,813元之消費項目、國泰銀
    行91年7 月16日至8 月15日之信用卡消費往來明細表亦有「
    國泰人壽契約部保費」62,195元之消費項目，且該消費往來
    明細表均是寄至高雄市○○區○○路174 巷15號告訴人丙○○○之住處（警卷第177 、178 頁），此與告訴人丙○○○
    所述繳費情形不符，告訴人丙○○○卻未向國泰保險公司提
    出異議，顯見告訴人丙○○○對上開消費項目了然於胸，告
    訴人丙○○○遲至92年2 月27日始向被告質疑其購買之國泰
    基金為何沒有憑證，並提出錄影錄音譯文為佐（偵一卷第54
    頁），主張其至92年2 月27日才發現被偽造保單云云（本院
    卷第335 頁），實有違常情，難以採信。則被告辯稱：新保
    險單費用6 萬3 千多元，後來伊只有再跟丙○○○拿1 萬2
    千元，尾數伊沒有跟她拿，尾數算是退佣，伊以之前之5 萬
    元加上丙○○○給伊1 萬2 千元，伊就拿去幫她代繳第1 期
    之保險費等語，非全然無據，應屬可採。公訴人於補充理由
    書謂被告將此現金5 萬元侵占入己云云，尚屬不能證明。
  4.從而，被告於收受告訴人交付之現金5 萬元後，確有於91年
    6 月26日以告訴人丙○○○為要保人、戊○○為被保險人購
    買國泰保險公司之「國泰創世紀變額萬能壽險」（保單號碼
    ：0000000000），並於契約撤銷後，經告訴人丙○○○同意
    後，改於91年7 月19日以告訴人丙○○○為要保人、告訴人
    戊○○為被保險人購買國泰保險公司之人身保險（保單號碼
    ：0000000000），難認被告有何背信犯行。且上開要保書之
    要保人及被保險人欄固均由被告代簽，非由要保人丙○○○
    、被保險人戊○○親自簽名，惟由告訴人丙○○○已於91年
    7 月19日以前簽具保單號碼0000000000號保險契約之信用卡
    繳交保險費信用卡繳交保險費付款授權書，其上載明保單號
    碼「00 00000000 」乙節觀之，堪認被告辯稱其於上開要保
    書上代簽，係經告訴人丙○○○同意等語，應屬可採。則上
    開要保書上要保人丙○○○、被保險人戊○○之簽名既係被
    告經告訴人丙○○○同意所為，即不能謂無制作權，則被告
    此部分所為尚與偽造私文書、偽造署押有間。
  (五)綜上所述，此部分檢察官所為舉證，不足以證實被告確有行
    使偽造私文書、偽造署押及背信犯行，本院復查無其他積極
    證據足認被告有檢察官所指上述犯行，依前揭說明，此部分
    自應為被告無罪之諭知。
據上論斷，應依刑事訴訟法第299 條第1 項前段、第301 條第1
項，刑法第2 條第1 項前段、第216 條、第210 條、第336 條第
2 項、第219 條，修正前刑法第56條、第41條第1 項前段、第2
項、第51條第5 款，廢止前罰金罰鍰提高標準條例第2 條，現行
法規所定貨幣單位折算新臺幣條例第2 條，刑法施行法第1 條之
1， 中華民國九十六年罪犯減刑條例第2 條第1 項第3 款、第7
條、第9條、第10條第1 項，判決如主文。
本案經檢察官己○○到庭執行職務。
中    華    民    國    97    年    10    月    24    日
                  刑事第八庭  審判長法  官  李璧君
                                    法  官  曾仁勇
                                    法  官  曾鈴
以上正本證明與原本無異。
如不服本判決應於收受本判決後10日內向本院提出上訴書狀，並
應敘述具體理由，如未敘述上訴理由者，應於上訴期間屆滿後20
日內補提理由書狀於本院（均須按他造當事人之人數附繕本）「
切勿逕送上級法院」。
中    華    民    國    97    年    10    月    30    日
                                    書記官  曾秀鳳
附表：
┌──┬────┬────┬──────┬──────┬────────┐
│編號│要 保 人│被保險人│保單號碼    │偽造日期    │偽造之署押沒收  │
│    │        │        │            │            │（要保書）      │
├──┼────┼────┼──────┼──────┼────────┤
│ 1  │丙○○○│戊○○  │富貴年年終身│89年10月2日 │                │
│    │        │        │0000000000  │            │                │
├──┼────┼────┼──────┼──────┤「丙○○○」1枚 │
│ 2  │丙○○○│戊○○  │住院醫療終身│89年10月2日 │「戊○○」  1枚 │
│    │        │        │0000000000  │            │                │
├──┼────┼────┼──────┼──────┼────────┤
│ 3  │丙○○○│丙○○○│真情101 終身│90年3 月15日│「丙○○○」2枚 │
│    │        │        │0000000000  │（起訴書誤載│                │
│    │        │        │            │為89.12.28、│                │
│    │        │        │            │90.2.15 、  │                │
│    │        │        │            │90.3.29）   │                │
├──┼────┼────┼──────┼──────┼────────┤
│ 4  │丙○○○│丙○○○│金滿意養老  │90年11月12日│                │
│    │        │        │0000000000  │            │                │
├──┼────┼────┼──────┼──────┼────────┤
│ 5  │丙○○○│丙○○○│金滿意養老  │90年11月12日│                │
│    │        │        │0000000000  │            │                │
├──┼────┼────┼──────┼──────┼────────┤
│ 6  │丙○○○│戊○○  │安家長期看護│91年1月22日 │「丙○○○」1枚 │
│    │        │        │終身        │            │「戊○○」  1枚 │
│    │        │        │0000000000  │            │                │
├──┼────┼────┼──────┼──────┼────────┤
│ 7  │乙○○  │乙○○  │安適防癌終身│90年12月18日│「乙○○」1枚   │
│    │        │        │000000000   │            │                │
└──┴────┴────┴──────┴──────┴────────┘
附錄本判決論罪科刑法條：
中華民國刑法第210 條（偽造變造私文書罪）
偽造、變造私文書，足以生損害於公眾或他人者，處5 年以下有
期徒刑。
中華民國刑法第216 條（行使偽造變造或登載不實之文書罪）
行使第210 條至第215 條之文書者，依偽造、變造文書或登載不
實事項或使登載不實事項之規定處斷。
中華民國刑法第336 條第2 項（業務侵占罪）
對於業務上所持有之物，犯前條第1 項之罪者，處6 月以上5 年
以下有期徒刑，得併科3 千元以下罰金。


司法院資訊處製作；財團法人民間司法改革基金會備份。
